【裁判字號】    98,台上,3014
【裁判日期】    980527
【裁判案由】    違反貪污治罪條例
【裁判全文】
最高法院刑事判決            九十八年度台上字第三０一四號
上  訴  人  台灣高等法院台中分院檢察署檢察官
被      告  甲○○
選任辯護人  吳瑞堯律師
上列上訴人因被告違反貪污治罪條例案件，不服台灣高等法院台
中分院中華民國九十八年三月二十四日第二審更審判決（九十七
年度上更(二)字第八二號，起訴案號：台灣南投地方法院檢察署九
十年度偵字第二七三七號），提起上訴，本院判決如下：
    主  文
上訴駁回。
    理  由
按刑事訴訟法第三百七十七條規定：上訴於第三審法院，非以判
決違背法令為理由不得為之；是提起第三審上訴，應以原判決違
背法令為理由，係屬法定要件；如果上訴理由書狀並未依據卷內
訴訟資料具體指摘原判決不適用何種法則或如何適用不當，或所
指摘原判決違法情事，顯與法律規定得為第三審上訴理由之違法
情形不相適合時，均應認其上訴為違背法律上之程式，予以駁回
。本件原判決撤銷第一審就被告甲○○所為之科刑判決，改判諭
知被告無罪。檢察官之上訴意旨略以：（一）證人李漢濱、田天
賜、松光輝、林有志於法務部調查局台北市調查處（下稱台北市
調查處）、證人曾東龍在法務部調查局南投縣調查站（下稱南投
縣調查站）、證人謝健民於法務部調查局台中市調查站分別證述
：「（民國）八十六年十一月間，原民會透過台灣省原住民事務
委員會發函予前述十五個受補助山地鄉，同意補助前述鄉公所辦
理『台灣原住民社會發展方案第三期四年計劃第二（八十七）年
度提高原住民生活素質計劃……生活環境改善計劃(2)』……鄉立
圖書館自動化工程，全文盛服務處人員即打電話告知該十五個受
補助鄉鄉長，表示本筆補助款係全文盛爭取來，會幫忙規劃採購
事宜，並得到其中八個鄉長同意，包括花蓮萬榮，新竹尖石、五
峰，苗栗泰安，台中和平，南投信義，高雄三民、桃源等。事後
，即由本公司協助規劃後，在進行招標時，鄉公所則配合採取不
予公告及按全文盛助理指定之公司寄比價單及標函（大部分都將
三張一起寄到全文盛服務處）或通知全文盛服務處人員直接到鄉
公所拿三張比價單及標函，以利本公司進行圍標，而本公司除以
台灣上聯名義外，尚以學英資訊、宏盛電腦、總源電腦、鏘遠行
、柏齊電腦、大同公司等名義圍標，而本公司實際成本約僅為標
價五成左右，故該八個鄉之工程中，本公司因此獲利約新台幣（
下同）四百萬元」（李漢濱部分）、「李漢濱經過規劃後，建議
將該項預算作為鄉立圖書館自動化工程，以符合上聯公司經營業
務（上聯公司經營業務即以電腦為主），並告訴我，經過估算，
每一鄉之圖書館自動化工程約需款九十萬元，故僅能補助約十五
個鄉，我遂以電話聯絡花蓮縣萬榮鄉等十五個原住民山地鄉鄉長
，向渠等表示有該項預算，且係立委全文盛所爭取而來，希望該
鄉接受補助，初步均獲得該十五鄉同意。該十五鄉之名單係我基
於是否熟識及為全文盛選舉考量而擇定之十五個原住民山地鄉，
徵詢過該等鄉長意見後，我遂將十五鄉之名單傳至全文盛國會辦
公室」（田天賜部分）、「山地鄉鄉立圖書館自動化工程係全文
盛向行政院原住民委員會爭取得，究係如何爭取我不清楚，我只
知道該工程原民會交下來時即已確是那十五個山地鄉，且田天賜
在該工程計劃時即已與十五個山地鄉的鄉長聯絡過，十五個鄉長
都同意與全委員配合交給上聯公司承攬。公文下來後，李漢濱即
要我協助渠赴前述十五個山地鄉洽談進一步的配合細節。經我向
全委員請示後，全委員即要我配合李漢濱去承攬前述十五個山地
鄉鄉立圖書館自動化工程。不過這些工程事先雖早已經田天賜與
各鄉鄉長聯絡過，這些鄉長亦允諾配合全委員讓上聯公司得標承
攬，但我與李漢濱走訪了十五個山地鄉，只有花蓮萬榮鄉，新竹
尖石、五峰鄉，苗栗泰安鄉，南投信義鄉，台中和平鄉，高雄三
民鄉、桃源鄉等八個山地鄉長願配合。另七個山地鄉卻毀約，不
願配合由上聯公司得標承攬」（松光輝部分）、「（問：宏盛電
腦有無參與山地鄉公所圖書館自動化系統工程之比價？詳情為何
？）沒有，但謝健民有向我借牌，我不知宏盛電腦有標過幾個工
程，僅知八十七年五月二十八日松光輝打電話給我，要求我於八
十七年五月二十九日前去三民鄉公所領工程款，我才知前述人員
以宏盛名義標得三民鄉圖書館自動化系統工程」、「我原先借牌
只是基於同業間往來之商業習慣，不知道參與這麼多鄉公所的標
案，當初我有問謝健民會不會有事，謝健民表示這是全文盛立法
委員的案子，且對象是山地鄉，不會被注意到。我並沒有要參與
圍標的意圖，僅是單純借牌，希望能查明。」（林有志部分）、
「甲○○於批示請台灣上聯文化事業有限公司（下稱上聯公司）
、學英資訊有限公司（下稱學英公司）、宏盛電腦資訊有限公司
（下稱宏盛公司）辦理比價時，並告知該項補助款係由立委全文
盛爭取來的，所以該工程應交給全文盛承包，並指示我找全文盛
助理松光輝接洽。」、「（問：松光輝提供採購品名及規格供信
義鄉公所辦理採購情形為何？）松光輝於稍後數日即寄【信義鄉
公所採購預算書】及【圖書館自動化系統軟體功能規格】供我參
考，我持此向鄉公所往來廠商查詢，認為尚符合需求，於是將【
採購預算書】更改為【估價單】，並將松光輝提供之採購預算書
上【單價】、【複價】金額塗蓋後，依鄉長甲○○交付之台灣上
聯、學英資訊、宏盛電腦三家公司之地址交給收發小姐郵寄……
」（曾東龍部分）、「（問：台灣上聯公司要如何承作鄉立圖書
館自動化系統工程？）這是由李漢濱與全文盛、田天賜談妥，利
用全文盛立法委員的補助款，規劃為鄉立圖書館自動化系統工程
，再由台灣上聯公司來承包賺錢，故由田天賜與各鄉公所談妥後
，由李漢濱替各鄉公所規劃採購預算書，再由全文盛向行政院原
住民委員會爭取補助款，補助款下來後，再由台灣上聯公司設法
透過鄉公所爭取到工程」、「（問：台灣上聯公司在本工程各鄉
公所招標時，如何與鄉公所勾結，以確保本工程不被他人標走？
）除前述期約支付回扣外，尚有將要參加比價的三家廠商名單提
供予鄉長或相關人員，以利鄉長指定三家廠商比價，才能確保不
致遭人截標」（謝健民部分）；則綜合上述證人之供述及卷附上
聯公司股東股權協議書、上聯公司總分類帳、由「信義鄉公所採
購預算書」更改而成之「信義鄉公所估價單」、南投縣政府八十
六年十二月三日８６投府民山字第173229號函、信義鄉鄉立圖書
館自動化工程比價記錄等資料觀之，系爭圖書館自動化工程預算
書之編列、擬採購物品之品名、規格、數量等，均係由松光輝等
人所提供，被告指定參與比價之上聯公司、學英公司、宏盛公司
，亦與李漢濱、松光輝所擬定配合圍標之廠商相同，足認被告對
於上聯公司、學英公司、宏盛公司等將以虛偽比價之圍標方式，
由上聯公司獨攬工程之利益一事知情，並加以配合。而李漢濱、
田天賜、松光輝、曾東龍、林有志（宏盛公司之代表人）、謝健
民（學英公司之代表人）等證人於偵查中，經檢察官一一提示伊
等於調查人員詢問時作成之筆錄後，均具結表示其內容實在，即
無異於肯認其個人在調查人員詢問時，所為不利於被告之陳述內
容。且該證詞距離案發時間較近，證人記憶較為清晰，又係案發
之初，不及勾串所為之證詞，自較審理中所為不同之證詞，更為
可信。然原判決卻不採信上開證人之前揭證詞，而採信被告辯解
，認無圍標圖利情事，顯有採證違反經驗法則之違法。（二）原
判決以證人松光輝在第一審經交互詰問時之證述，與其在台北市
調查處之供述不符，而台北市調查處製作筆錄時證人呈打瞌睡狀
，製作筆錄之時間從八十八年一月十四日下午五時四十五分，到
八十八年一月十五日上午三時二十五分，時間長達約十二小時，
又係在夜間，雖證人有同意夜間詢問，因證人在詢問時精神狀態
不佳，且呈打瞌睡狀，錄音內容又不清楚，縱使證人在筆錄簽名
前曾閱覽筆錄內容，然依該證人當時之精神狀態，能否清楚瞭解
筆錄內容，即有可疑等語，認證人松光輝於台北市調查處之調查
筆錄，不能採為被告不利之證據；惟於檢察官偵查中，經提示證
人松光輝之台北市調查處調查筆錄，證人松光輝已具結表示其內
容實在，則證人松光輝於台北市調查處詢問後所作之筆錄，等同
於其在偵查中向檢察官所為之陳述，該部分陳述除顯有不可信之
情況者外，自得為證據。又台北市調查處製作筆錄均有錄影帶為
證，其中調查員與證人松光輝的問答內容雖有部分無法辨別，但
應認該等無法辨別部分無證明力，不應將錄音（影）清晰部分亦
一併否定；又經勘驗台北市調查處錄影帶發現，證人松光輝呈打
瞌睡狀之時間，係在負責詢問之調查人員離開詢問室，未作筆錄
之時，其乘機休息，此乃人情之常，難認係疲勞訊問；況查證人
松光輝於調查筆錄製作完成後，詳細閱覽筆錄達十四分鐘之久才
簽名，有筆錄之記載足憑，益足認證人松光輝於作完筆錄後，仍
有體力詳細確認筆錄所載無誤後，始行簽名，此不但足以證明無
疲勞訊問之情事，更可作為台北市調查處調查筆錄所載確實無誤
之佐證。原判決遽認證人松光輝之台北市調查處調查筆錄無證據
能力，顯與證據法則有違。（三）證人李漢濱於台北市調查處及
偵查中，對於其圍標本件工程及其實際成本約僅為標價五成左右
等情，已證述如上，縱該成本計算尚須加計維修費用，惟仍不失
被告圖利其等圍標之事實。不能僅因維修費用難以計算，即認被
告無圖利之情事。又證人曾東龍於南投縣調查站人員詢問時縱未
明確證述：「係由鄉長甲○○批示，甲○○於批示后告訴我，該
項補助款係由立委全文盛爭取來的，所以該工程應交給全文盛承
包，並指示我找全文盛助理松光輝接洽」，惟就證人曾東龍先依
被告批示往找松光輝接洽本件工程，開標後，將未得標廠商上聯
公司、宏盛公司之押標金逕交松光輝取回等情，以及整個調查筆
錄觀之，其依被告之批示承辦本件工程，仍堪認定。原判決遽以
該調查筆錄有前述瑕疵，即為有利於被告之認定，亦有違證據法
則等語。惟查：原判決綜合調查證據之結果，認被告被訴之對於
主管事務直接圖利罪嫌，尚屬不能證明，因而撤銷第一審論處被
告共同公務員對於主管之事務，明知違背法令，直接圖其他私人
之不法利益，因而獲得利益罪刑之判決，改判諭知被告無罪，已
於理由內敘明其調查證據之結果及取捨證據認定之理由。並依憑
第一審及原審勘驗證人松光輝台北市調查處詢問錄影帶之結果，
認證人松光輝於台北市調查處之供述，係出於調查人員疲勞詢問
，且其中部分錄影帶聲音含糊不清，內容聽不清楚，亦有部分筆
錄係採調查員先與松光輝對談後，始行製作，而非一問一答之情
形，乃認證人松光輝於台北市調查處之調查筆錄，不能採為不利
於被告認定之證據。另又依憑第一審及原審勘驗證人曾東龍南投
縣調查站詢問錄影帶之勘驗結果，認該筆錄係調查人員依先前之
晤談製作而成，並非以一問一答之方式紀錄，其中記載：「係由
鄉長甲○○批示，甲○○於批示后告訴我，該項補助款係由立委
全文盛爭取來的，所以該工程應交給全文盛承包，並指示我找全
文盛助理松光輝接洽」，乃製作該筆錄之調查人員自行口述後載
入，該段記載並非證人曾東龍之供述，而依相關錄影帶勘驗結果
，亦無法看出證人曾東龍對調查人員前揭口述內容表示同意，乃
認定證人曾東龍南投縣調查站調查筆錄中之前述記載，非可執為
不利於被告認定之證據。此外復依憑調查證據之結果並綜合全案
證據資料，說明：「李漢濱原係上聯公司負責人，因公司改組後
與公司因帳目不清，經股東質疑彼此不歡而散，已經接任之公司
負責人孔文博在台北市調查處供證明確，參以李漢濱之台北市調
查處供詞係其在被解除負責人職務後，向該處自首並檢舉全文盛
等人貪污時所供，難免偏頗並誇大其詞，真實性已有可疑」、「
李漢濱於另案台灣台中地方法院九十年度訴字第三七九號案審理
時，以證人身分具結作證，就上聯公司承攬系爭工程之成本問題
，證稱：『（問：你在調查站製作筆錄時提到你們公司參與山地
鄉圖書館自動化工程，你們公司標價的成本是五成，五成是如何
計算﹖）純粹以進價，不考慮其他成本』、『（問：還有其他的
成本是指那些﹖）未來的維護、交通路程費用、食宿』、『（問
：加上這些其他的成本，公司的獲利是多少﹖）很難計算，因為
這些都是偏遠鄉鎮，未來的維護費用很難計算，這是主要原因』
，則李漢濱在台北市調查處供稱：公司可獲利約四百萬元等語，
即存有相當之修正空間，從而得標廠商有無謀取不利益，既然未
明，此項疑義之利益，自應歸於被告享有，而全文盛等人此部分
被訴之貪污罪嫌，已經判決無罪確定，有判決書在卷足憑，既無
法證明彼等有獲得不法利益，從而被告如何有圖利上聯公司約四
百萬元之不法利益情事﹖何況該工程之得標價僅八十九萬八千元
，其他四鄉鎮之鄉長也獲判無罪或不起訴處分確定，李漢濱在台
北市調查處之供詞，亦不能作為被告不利之證據」、「上聯公司
標得工程之軟體安裝均由學英公司負責，因而二家公司間會產生
債權債務關係，已經上聯公司之現任負責人孔文博在台北市調查
處供明在卷，即學英公司負責人謝健民在台中市調查站亦供稱：
『學英資訊原為台灣上聯的下游廠商，曾陪標過一、二個鄉公所
，但後來因台灣上聯買我的軟體及透過我向廠商買硬體的部分一
直不付款，為確保我的債權，故以學英資訊名義標取五峰、泰安
及信義三鄉公所的工程，以便在鄉公所付款時是以學英資訊名義
開具支票，取得進一步的保障』，足見學英公司會與上聯公司合
作承攬全文盛向行政院原住民委員會（下稱原民會）爭取之鄉立
圖書館自動化系統工程，係為保障自己公司之債權，另學英公司
向宏盛公司借牌參與陪標，係為確保其能得標，此屬上聯公司與
學英公司間本於業務合作所為，乃公司間內部營業秘密，已難認
被告事先知悉，縱使李漢濱、謝健民二人在調查人員詢問時，均
不否認彼此合作係為標取立法委員全文盛爭取之原民會補助工程
，然彼等僅供稱上聯公司及學英公司為爭取該工程而相互合作，
並未提及被告有何圖利之行為，自難據以認定被告指定符合投標
資格之學英公司、上聯公司、宏盛公司作為比價廠商，即有不法
之圖利行為」。從形式上觀察，原判決並無採證違背證據法則之
違背法令情形。檢察官上訴意旨（一）、（二）、（三）均置原
判決理由內已詳細說明之事項於不顧，仍執原判決已敘明非可作
為不利於被告認定之台北市調查處證人李漢濱、松光輝調查筆錄
、南投縣調查站證人曾東龍調查筆錄及台中市調查站證人謝健民
調查筆錄，就事實審法院採證認事及證據證明力自由判斷職權之
合法行使，再為單純事實上爭執，並據之指摘原判決採證違背證
據法則，顯與法律規定得為第三審上訴理由之違法情形不相適合
。至於證人田天賜在台北市調查處調查時，僅指證全文盛爭取原
民會對各原住民鄉鄉立圖書館自動化工程補助撥款，以及李漢濱
如何規劃、擇定十五個原住民山地鄉作為補助對象之過程；就各
該指定山地鄉公所就系爭工程之投、開標情形、參與廠商如何配
合、上聯公司李漢濱等人曾否打通關節，而與接受補助之各原住
民山地鄉鄉公所相關人員達成違法協議？其均供稱：「詳情我不
清楚，所有過程均係由李漢濱等人負責」（見偵他一八六號卷第
三五頁）；而證人林有志於台北市調查處祇是證述：伊將宏盛公
司牌照借予謝健民及接獲松光輝通知赴高雄縣三民鄉領取工程款
等語，對謝健民以宏盛公司名義參與競標前揭自動化工程之經過
，僅陳稱：「我不知道，要問謝健民、松光輝等人才知道」（見
同上卷第五二頁背面），則渠二人之前述證言，均未提及被告是
否涉及本件被訴之圖利犯罪，上開調查筆錄，顯無從執為不利於
被告認定之依據。檢察官上訴意旨（一）另執田天賜、林有志分
別於台北市調查處之供述，指摘原判決採證違背證據法則，自非
依據卷內資料而為主張。又證人曾東龍之南投縣調查站調查筆錄
內，除去其中記載：「係由鄉長甲○○批示，甲○○於批示后告
訴我，該項補助款係由立委全文盛爭取來的，所以該工程應交給
全文盛承包，並指示我找全文盛助理松光輝接洽」外，該份南投
縣調查站曾東龍調查筆錄之其餘記載，祇在說明曾東龍承辦南投
縣信義鄉鄉立圖書館自動化工程之過程及比價經過，均未提及被
告涉及違法；況且曾東龍當時既擔任南投縣信義鄉公所總務，負
責該公所採購業務，該鄉鄉長（即被告）批示由其承辦系爭自動
化工程，乃渠等職務上本應為之行為，自難以南投縣調查站曾東
龍調查筆錄內之其餘記載，即逕為不利於被告之認定。檢察官上
訴意旨（三）另執曾東龍於南投縣調查站供稱：比價後，伊將投
標廠商上聯公司、宏盛公司之押標金逕交予松光輝及另一參與比
價之不詳姓名男子暨其係依被告批示承辦系爭圖書館自動化工程
等語，指摘原判決採證違背證據法則，顯不足以辨識原判決已具
備違背法令之形式要件。綜上所論，本件檢察官之上訴違背法律
上之程式，予以駁回。
據上論結，應依刑事訴訟法第三百九十五條前段，判決如主文。
中    華    民    國  九十八  年    五    月  二十七  日
                      最高法院刑事第七庭
                          審判長法官  林  永  茂
                                法官  吳  昆  仁
                                法官  蘇  振  堂
                                法官  蕭  仰  歸
                                法官  林  立  華
      本件正本證明與原本無異
                                      書  記  官
中    華    民    國  九十八  年    六    月    三    日
                                                      K


司法院資訊處製作；財團法人民間司法改革基金會備份。
